【裁判字號】    89,台非,267
【裁判日期】    890817
【裁判案由】    違反商業登記法
【裁判全文】
最高法院刑事判決                                八十九年度台非字第二六七號
    上訴人  最高法院檢察署檢察總長
    被  告  甲○○
右上訴人因被告違反商業登記法案件，對於台灣彰化地方法院彰化簡易庭中華民國八
十八年十二月二十九日確定簡易判決（八十八年度彰簡字第八○○號，聲請簡易判決
處刑案號：台灣彰化地方法院檢察署八十八年度偵字第九六六三號），認為違背法令
，提起非常上訴，本院判決如左：
    主  文
原判決撤銷。
甲○○違反商業及其分支機構，除商業登記法第四條第一項規定外，非經主管機關登
記，並發給登記證後，不得開業之規定，未經登記即行開業，經主管機關依規定再處
罰鍰，仍拒不停業，處拘役肆拾日，併科罰金肆萬元。拘役如易科罰金，罰金如易服
勞役，均以參佰元折算壹日。
其他上訴駁回。
    理  由
非常上訴理由稱：「按判決適用法則不當者，為違背法令，刑事訴訟法第三百七十八
條定有明文。又犯罪後之法律已廢止其刑罰者，應諭知免訴之判決，刑事訴訟法第三
百零二條第四款亦有明文規定。經查：商業登記法第三十二條第二項刑事罰之規定，
已於八十八年十二月二十九日修正廢除，於同年月三十一日施行。本件被告違反商業
登記法後，該法既已廢止其刑罰，依前開規定，自應為被告免訴之判決。另受有期徒
刑執行完畢，五年以內再犯有期徒刑以上之罪者，始為累犯，此觀刑法第四十七條規
定甚明。本案被告雖於七十九年間犯賭博罪，經原法院判處罰金，緩刑三年，然並未
受有期徒刑之執行，有其刑案資料查註紀錄表在卷足稽，是被告應非累犯。台灣彰化
地方法院竟於八十八年十二月二十九日以八十八年度彰簡字第八○○號判處被告罪刑
，並論以累犯，且於判決事實、理由欄，均未論及累犯，論罪法條亦未引用刑法第四
十七條，其判決主文與理由已相矛盾，而有適用法則不當之違法。依首開規定，該判
決顯然違背法令。案經確定，爰依刑事訴訟法第四百四十一條、第四百四十三條提起
非常上訴，以資糾正。」等語。
一、撤銷改判部分：
本院按判決不適用法則或適用不當者，為違背法令，刑事訴訟法第三百七十八條定有
明文。又刑法上累犯之成立要件，依刑法第四十七條之規定，必須曾受有期徒刑之執
行完畢，或受無期徒刑或有期徒刑一部之執行而赦免後，五年以內再犯有期徒刑以上
之罪者，始足當之。本件原判決事實及理由欄引用檢察官簡易判決處刑聲請書記載，
被告甲○○為彰化市○○里○○路一七四巷十五號「虹橋汽車旅館」負責人，自民國
八十八年二月間起，未向彰化縣政府辦理登記並領得登記證，即在上址擅自經營汽車
旅館業務，並先後於八十七年七月二十日、八十八年四月十五日，遭查獲並經主管機
關彰化縣政府各處罰鍰銀元一萬五千元及二萬元，並勒令停業在案，惟仍繼續營業，
嗣於八十八年八月十九日再經查獲等情，因而判決被告違反商業及其分支機構，除商
業登記法第四條第一項規定外，非經主管機關登記，並發給登記證後，不得開業之規
定，未經登記即行開業，經主管機關依規定再處罰鍰，仍拒不停業，累犯，處拘役伍
拾日，併科罰金伍萬元，拘役如易科罰金，罰金如易服勞役，均以參佰元折算壹日。
然原判決事實及理由欄所引用之檢察官簡易判決處刑聲請書，其內並無關於被告之前
科紀錄及執行情形之記載，乃原判決於主文中逕為被告係屬累犯之諭知，復未就被告
何以係屬累犯應予加重其刑，詳細說明其所憑之證據及理由，於法已有未合。且被告
甲○○僅曾於七十九年間因賭博罪，經法院判處罰金六千元，緩刑三年確定，此外並
無其他前科紀錄，有台灣彰化地方法院檢察署刑案資料查註紀錄表（八十八年度偵字
第九六六三號卷第十四頁）、台灣高等法院被告全國前案紀錄表（八十八年度彰簡字
第八○○號卷第三頁）附卷可稽。則被告犯本件之罪時，不能論以累犯，乃原判決竟
依累犯論處被告罪刑，自有適用法則不當之違法。案經確定，且於被告不利，非常上
訴意旨指摘此部分不當，洵有理由，應由本院將原判決撤銷，改判如主文第二項所示
，以資糾正。末查非常上訴經認為有理由，依法撤銷原判決另行改判時，本係代替原
審就裁判時，應適用之法律而為裁判。商業登記法第三十二條第二項有關刑事罰之規
定，雖於八十八年十二月二十九日修正公布廢除，於同年月三十一日起失效，但本院
仍應適用原審判決時所適用之法律論科，併予指明。
二、駁回部分：
按法律之廢止應經立法院通過，總統公布；並自公布之日起算，至第三日起失效，中
央法規標準法第二十二條第一項、第三項後段定有明文。查商業登記法第三十二條第
二項有關刑事罰之規定，係於八十八年十二月二十九日修正公布廢除，於同年月三十
一日起失效。原法院於八十八年十二月二十九日為本案判決時，既在商業登記法第三
十二條第二項刑事罰公布廢止失效前，即無依刑事訴訟法第三百零二條第四款諭知免
訴之問題。非常上訴意旨指摘原判決此部分違背法令，顯有誤會。其此部分之上訴，
非有理由，應予駁回。
據上論結，應依刑事訴訟法第四百四十七條第一項第一款、第四百四十六條，修正前
商業登記法第三十二條第二項，刑法第十一條前段、第四十一條、第四十二條第二項
，罰金罰鍰提高標準條例第一條前段、第二條，判決如主文。
中      華      民      國    八十九    年      八      月     十七     日
                              最高法院刑事第五庭
                                  審判長法官  董  明  霈
                                        法官  丁  錦  清
                                        法官  林  茂  雄
                                        法官  王  居  財
                                        法官  張  祺  祥
      右正本證明與原本無異
                                              書  記  官
中      華      民      國    八十九    年      八      月    二十五    日


司法院資訊處製作；財團法人民間司法改革基金會備份。
